臺灣臺中地方法院刑事判決　99年度訴字第2156號
公　訴　人　臺灣臺中地方法院檢察署檢察官
被　　　告　楊舜位
指定辯護人　義務辯護人　　國慶律師
上列被告因偽造文書等案件，經檢察官提起公訴（98年度偵續一
字第39、40號），本院判決如下：
    主    文
楊舜位連續行使偽造私文書，足以生損害於他人，處有期徒刑貳
年。
    事    實
一、楊舜位曾擔任互助會首多年，復於其位於臺中縣太平市（現
    改制為臺中市太平區○○○○街30巷37號之住處召集如附表
    一、二所示之互助會(即1-1、1-2、1-3、2-1、2-2、2-3組
    互助會，各該互助會起迄日、會員、開標日期等詳如附表所
    示)，均採內標制（即標金由會款扣除之方式，每次以投標
    金額最高標者得標，由會首向未得標之活會會員按每會金額
    扣除標息後之金額收會款後交予得標會員）。詎楊舜位於上
    開互助會進行期間，因資金週轉不靈，竟意圖為自己不法之
    所有，基於詐欺、行使偽造準私文書之概括犯意，利用會員
    彼此間並不熟識，且部分未親赴上開地點現場參與開標之機
    會，明知其未經同意或授權，連續於上開互助會開標時，偽
    簽如附表一、二所示會員蔡振芳、黃福德、張錫嬌、陳阿葉
    、賴淑娟、王玉明、林惠英等會員及其他不詳姓名者之署名
    ，填寫競標標息於便條紙上，依習慣表示該名義人願出所書
    寫金額之利息以競標，並提出行使參與競標而冒標會款，並
    因此向會員收取會款，致各該活會會員陷於錯誤交付會款，
    足生損害於各該遭冒標之名義人及活會會員，計冒標如附表
    1-1組互助會至少8會，1-2組互助會至少9會，1-3組互助會
    至少10會，2-1組互助會至少7會，2-2組互助會致少4會，
    2-3 組互助會至少5會，共計詐得款項至少新臺幣(下同)7百
    61萬3400元。嗣楊舜位於90年6月10日無預警倒會，並逃逸
    無蹤，經互助會成員自行核對結果，發現活會會員人員並不
    相符，始知悉上情。
二、案經林政宗、林洪秀玉、王玉明、林文彬、莊文財、曾代山
    訴由臺灣臺中地方法院檢察署檢察官偵查起訴。
    理    由
一、被告以外之人於審判外之陳述雖不符刑事訴訟法第159條之1
    至之4等4條之規定，而經當事人於審判程序同意作為證據，
    法院審酌該言詞陳述或書面陳述作成時之情況，認為適當者
    ，亦得為證據；當事人、代理人或辯護人於法院調查證據時
    ，知有刑事訴訟法第159條第1項不得為證據之情形，而未於
    言詞辯論終結前聲明異議者，視為有前項之同意，同法第15
    9條之5定有明文。立法意旨在於傳聞證據未經當事人之反對
    詰問予以核實，原則上先予排除。惟若當事人已放棄反對詰
    問權，於審判程序中表明同意該等傳聞證據可作為證據；或
    於言詞辯論終結前未聲明異議，基於尊重當事人對傳聞證據
    之處分權，及證據資料愈豐富，愈有助於真實發見之理念，
    且強化言詞辯論主義，使訴訟程序得以順暢進行，上開傳聞
    證據亦均具有證據能力，本案判決以下引用之供述及非供述
    證據，經本院依法踐行調查證據程序，檢察官及被告、辯護
    人均不爭執各該證據之證據能力，且亦查無依法應排除其證
    據能力之情形，均有證據能力，合先敘明。
二、訊據被告楊舜位固不否認其於附表一、二所載時間、地點召
    集附表一、二所示互助會，並進行至90年5月該次開標後倒
    會之事實，惟矢口否認有何詐欺、偽造文書之犯行，辯稱：
    伊經營互助會20餘年，因為會腳有5.6人跑了，週轉不靈才
    會倒會，倒會前均按規定開標，開標方式是要競標的會員本
    人或是其配偶到場，要自己寫標單，標單上要載明姓名及金
    額，名字一定都有寫，當場開標，由金額最高者得標。沒有
    過要競標的人未到由伊代填標單的情形，伊在偵查中提出的
    計算便條紙，上面都是伊記載的，伊寫完之後才給對方簽收
    ，資料有部分遺失了，現已無法記憶各期得標的會員及金額
    ，但伊確實沒有冒標之犯行云云。經查：
  (一)告訴人等及其他活會會員均陳稱因信賴被告，致未於每次互
    助會開標均時到場參與開標，致無從清楚知悉每次得標者為
    何人；而觀諸卷附告訴人等提出之互助會單，其上亦僅記載
    附表一、二互助會歷次得標之金額，並未記載得標者之姓名
    ，參以被告否認犯行，且現罹阿滋海默氏症，有智能退化情
    形，須長期門診，有財團法人慈濟綜合醫院臺中分院100 年
    1 1月18日慈中醫文字第1000923號函覆之病歷資料在卷可稽
    (見本院卷二第22-30頁)，加以其於倒會後逃逸，迄今距案
    發時已相隔10年餘，部分會員亦聯絡無著，致事實上已無從
    確實釐清被告各次冒標日期及所冒用之會員姓名，合先敘明
    。
  (二)然查：
  證人林洪秀玉於本院審理中到庭證稱：1-1組伊參加2會，1-
    2組伊參加2會，1-3組伊參加2會，2-1組參加1會，2-2組參
    加1會，2-3組參加1會，全部都是活會等語(見本院一第77頁
    )；而其所陳之參加會數，與告訴人等提出之互助會單影本
    記載相符。
  證人林政宗於本院審理時到庭證：1-1組參加3會，1-2組參
    加3會，1-3組參加3會，2-1組參加2會，2-2組參加2會，2-3
    組參加2會，全部都是活會等語(見本院卷一第75頁反面)；
    其所陳之參加會數，與告訴人等提出之互助會單影本記載相
    符。
  證人王玉明於本院審理時證稱：1-1組我參加2會，1-2組參
    加1會，1-3組參加1會，2-1組參加2會，2-2組參加2會，2-3
    組參加2會。1-3組部分，我標了1會，90年4月10日得標，其
    他部分都是活會，伊可以確認1-2組只有參加1會等語(本院
    卷一第78頁反面)。而其前於偵查中提出之損失計算表，亦
    記載1-1組為2會活會、1-2組為1會活會、1-3組為1死會(見
    98年度偵續一字第39號卷第64頁)。雖告訴人等提出之1-2組
    互助會單，其中編號20號之會員，有記載為楊國政(見91年
    度偵字第5911號卷第54頁)者，另有修改為王玉明者(見同上
    偵卷第73頁)，然針對此節詢之證人王玉明業於本院審理時
    明白證稱：1-2組互助會伊僅有參加1會，編號20號部分應該
    是楊國政參加的等語(見本院卷二第15頁反面)，而質之告訴
    人等，亦不清楚何以互助會單之記載有上開之不同，雖告訴
    人等質疑有無楊國政其人，惟據證人楊素真於本院審理時證
    稱：伊認識楊國政，他是當時我和我爸爸(即被告)在漢慶鞋
    廠工作的廠長等語(見本院卷一第169頁)，而本案互助會成
    員彼此間亦多不熟識，是尚難確信無該楊國政之會員，故本
    院乃認定1-1組互助會編號20之會員為楊國政。而王玉明所
    參加之互助會數乃如上開其於本院所證述。
  證人曾代山於本院審理時證稱：1-1部分，我參加1會，1-2
    部分，我參加1會，1-3部分，我參加1會。2-1部分，我有2
    會，我是以曾仁波、曾惠明名義參加，但是會單上記載為「
    曾任波」，記錯了。2-2是曾仁波1會、施姿妙各1會，曾仁
    波的名字在會單上也寫錯為曾任波。2-3部分，曾代山1會、
    曾元宏1會。全部是活會等語(見本院卷一第79正反面)；其
    所陳之參加會數，與告訴人等提出之互助會單影本記載相符
    。
  證人林陳釵隨(原名陳秋霞)於本院審理時到庭證稱：我參加
    15日開標的，2-1參加1會，2-2也有1會，2-3有2會，我都以
    自己名字參加，我以前名字叫做陳秋霞，所以會單上記載陳
    秋霞，全部都是活會等語(見本院卷一第127頁反面)；所陳
    之參加會數，與告訴人等提出之互助會單影本記載相符
  證人林李錦雀於本院審理時證稱：我只有參加3會，確定只
    有3會。我現在看會單，我參加的應該是1-3的1會，2-1的也
    有1會，2-2上面的會單我沒有蓋章，應該沒有參加。都是活
    會等語(見本院卷一第128頁反面)。又告訴人等提出之會單
    上有關2-2組互助會編號4號之會員或有記載為「錦雀」，或
    有記載為「楊素真」者，惟證人林李錦雀業已明白證稱伊未
    參加2-2組互助會，而詢之證人楊素真則證稱伊有參加2-2組
    互助會，則該2-2組編號4之會員應為楊素真無訛。
  證人賴春田於本院審理時到庭證稱：我總共參加3會，10號
    開標的有1會，參加1-1還是1-2的我不知道，15日開標的2-1
    的有1會，10號開標的會我有標到。10號開標的會，我都只
    有繳納1會的會款等語(見本院卷一第131頁)。而觀諸卷附告
    訴人提出於倒會後邀集各該會員簽名確認之互助會單所示(
    原本附於99年度交查字第29號卷尾證物袋)，證人賴春田僅
    於1-1組互助會單上簽名，並未於1-2組互助會單上簽名，此
    提示予證人賴春田後，證人表示伊參加的應該1-1組的部分
    ，準此，則該1-1組互助會證人賴春田部分應為死會；而1-2
    組互助會證人賴春田並未參加。
  證人雲淑玲於本院審理時到庭證稱：10號開標的，我參加
    1-3的1會，還是活會，我手上的會單上面有我的名字等語(
    見本院卷一第132頁反面)。證人雲義則證稱：我有參加，印
    象中10號開標的我有參加，我記得我是1會，我參加第1組還
    是第3組，我也忘記了等語(見本院卷一第133頁反面)。而觀
    諸卷附告訴人等提出之互助會單，其中1-3組互助會員中並
    無雲淑玲之記載，惟1-1組、1-3組互助會則有雲義各參加1
    會之記載，而按證人雲淑玲與雲義乃為父女關係，而雲氏家
    族尚有雲麗華、雲進聖等人加入為會員，是上開會單之記載
    或有可能係因家族成員入會而僅以成員之名表彰之，證人雲
    義既明白證稱伊10號開標之互助會僅有1會，證人雲淑玲亦
    證稱伊有參1-3組之互助會，則該1-3組互助會之實際入會者
    應為雲淑玲，且尚為活會。
  證人曾淑蘭於本院審理時證稱：第1組10號開標的我沒有參
    加，第2組15號開標的，依據我手上會單，2-1、2-2、2-3我
    各有1會，但實際上我不清楚，是我母親王薔薇處理的，她
    已經過世了。我們家族共有標2會，何時得標我不清楚，但
    知道是蔡佩玲簽收1會、曾淑芬簽收1會，其餘都還是活會等
    語(見本院卷一第166頁反面)。而核諸卷附告訴人提出之得
    標計算單所示，2-2組互助會89年10月15日該次由曾淑蘭得
    標，由曾淑芬簽收；2-3組互助會89年3月15日該次由曾淑蘭
    得標，由蔡佩玲簽收，準此，可知曾淑蘭所參加之互助會，
    2-2組、2-3組各1會應已為死會，2-1組互助會則尚為活會。
  證人楊麗華於本院審理時證稱：我應該是1-1、1-2、1-3各
    有參加2會，都是死會等語(見本院卷一第166頁反面)。所陳
    之參加會數，與告訴人等提出之互助會單影本記載相符。
  證人楊素真於本院審理時證稱：10號開標部分，我沒有參加
    。15號開標部分，我有參加，我參加2-2、2-3各1會，都是
    活會等語(見本院卷一第169頁)。是2-2組互助會編號4號之
    會應係楊素真無訛。
  證人林文彬於本院審理時證稱：10號開標的會，1-1我參加
    1會，1-2我參加2會，1-3我參加1會。15號開標的會，2-1
    我有2會，2-2的參加1會，2-3我有2會。全部都是活會，2-3
    組部分，編號25號林美鳳退出，該會由我承接，2-3組部分
    我是一開始就繳納2會的錢等語(見本院卷一第204頁反面)。
    是2-3組互助會編號25號之會員實際上為林文彬參加。
  證人王齡儀(即雲進聖之配偶)於本院審理時證稱：我以先生
    雲進聖名義參加，互助會都是我在處理的。10號開標部分，
    我有2會，15號開標部分，我有1會。90年4月15日我可以確
    定是我簽收的紀錄，我有去競標，得標後，我有簽發支票，
    以1會下去計算，至於89年7月15日得標簽收紀錄，我不清楚
    等語(見本院卷一第206頁)，然其於偵查中業已證稱：「(提
    示89年7月10日、90年4月15日簽收單)上面『王齡儀』是你
    親自簽？有無收到這2期會金？)」「是我簽名的。我有收到
    這兩期會錢，有現金有票」等語（見99年交查字第29號卷第
    95頁），按證人於當時距案發之時點較近，記憶應較為清晰
    ，且觀諸卷附告訴人提出之得標計算單所示，該1-3組互助
    會89年7月10日與2-3組90年4月15日之得標計算單上確均有
    王齡儀之簽名無訛，且2紙簽名之字跡大致相同，則上開證
    人王齡儀以雲進聖名義參加之1-3組、2-3組互助會各1會，
    應已為死會，惟1-2組之互助會尚為活會。又依卷附告訴人
    提出之互助會單所載，該2-3組之互助會，雲進聖之名義有2
    會，與證人王齡儀上開證稱僅參加1會不符，然證人王齡儀
    針對此嗣已補充證稱：此部分有可能是雲進聖的姐姐，不知
    道哪一位用我們的名字參加互助會的等語(見本院卷二第16
    頁)；復觀諸卷附告訴人提出之得標計算單所示，該2-3組互
    助會除王齡儀於90年4月15日親自簽收之得標計算單外，尚
    有於89年7月15日由曾惠香簽收之紀錄，而證人曾惠香業於
    本院審理時到庭證稱：該得標單上之簽名是伊的，應該是有
    標到互助款，被告給我會款，有簽收的等語（見本院卷二第
    16頁)，再核諸上開經證人王齡儀簽收確認之該2-3組互助會
    90年4月15日之得標計算單上之會款計算，亦有扣除「第3組
    2會死」之記載，是該2-3組互助會有以雲進聖名義參加2會
    ，且均為死會，應可認定。
  證人黃惠夷於本院審理時證稱：我以黃惠夷、黃星中名義參
    加，黃星中是我姪子。我記得好像差不多是4會。有死會也
    有活會，幾個死會、幾個活會記不起來。我委託我媽媽呂秀
    梅去競標，所以應該有得標等語(見本院卷第207頁反面)；
    而證人呂秀梅則證稱：黃惠夷、黃星中一共參加4會，已經
    標2會，還有2會沒標到，是活會等語(見卷一第208頁反面)
    。經核諸卷附告訴人提出之互助會單，1-1組互助會黃惠夷
    名義1會，1-2組互助會黃惠夷、黃星中名義各1會，1-3組互
    助會黃惠夷名義1會，共參加4會無訛；再觀諸被告提出得標
    計算單所示，其中1-2組互助會90年1月10日得標人為黃惠夷
    ，由呂秀梅簽收，1-3組互助會90年1月10日得標人亦為黃惠
    夷，由呂秀梅簽收，準此，可知1-1組互助會黃惠夷名義，
    及1-2組互助會中黃星中名義之互助會應尚為活會，1-2組、
    1-3組中黃惠夷名義之互助會各1會，則均已為死會。
  關於會員黃德福部分，據證人張碧琰（即黃德福配偶）於本
    院審理時證稱：以黃德福之名義共參加3會，對會單上記載
    1-1、1-2、1-3組互助會各參加1會沒有意見。是2個活會1
    死會，卷附之得標計算單其中1-3組89年12月15日、1- 2組
    90年4月10日是伊簽收的沒有意見。89年11月之得標計算單
    確認不是伊的字，另2張簽收單伊都沒有看過，伊可確認只
    參加3會，不可能有5次得標計錄等語（本院卷一第209頁反
    面、210頁）。然觀諸卷附被告所提關於黃德福之得標計算
    單共有1-1組89年9月10日、89年11月10日，1-2組90年4 月
    10日，1-3組89年12月，2-1組89年9月15日共5紙，其中1-1
    組89年9月10日及2-1組89年9月15日之得標計算單上均僅有
    「楊」之簽名註記，並無證人或黃德福之簽收紀錄，而89
    年11月之得標計算書上，則有「張碧琰」之簽名字樣，雖證
    人張碧琰於本院審理時否認係其所簽，然其前於偵查中係稱
    ：89年12月10日這張是我得標的，我有簽收沒錯，‧‧‧，
    其他2個黃碧琰(應係張碧琰之誤)的簽名我無法確定( 見99
    年度交查字第29號卷第48頁)，亦即，證人張碧琰於當時並
    不能確認89年11月之得標計算單上之簽名是否為其所為；而
    觀諸該1-1組89年11月得標計算書上之張碧琰簽名字樣與證
    人張碧琰承認為其親簽之1-2組90年4月10日、1-3組89 年12
    月15日之得標計算書上之簽名，字體尚無明顯不同，再考以
    該1-3組89年12月之得標計算單上，載明得標款之計算方式
    為「扣第一組1會死會、扣第二組扣1會活會、扣第三組扣1
    會死會」，亦即含該次得標之會計算，已有2死會（如該1-1
    組互助會黃福德已於89年9月10日得標，則含該次得標，第1
    組不應該只扣1死會），而嗣1-2組90年4月10日之得標計算
    書載明「扣本人3會死會」等字樣，並經證人張碧琰簽名確
    認於下無訛，顯然參加3會，且均為死會，準此，足認證人
    張碧琰證稱以黃德福之名義僅參加3會等語，確屬有據。然
    就1-1組89年11月10日該次，是否確非其得標，迄倒會時尚
    餘1會乙節，則與卷證資料不符，顯屬有疑，故該會本院認
    定為死會，即黃德福係參加1-1組、1-2組、1-3組各1會，且
    均為死會。
  證人楊銘祥於本院審理時證稱：我好像有1會，我授權由我
    的父親(即被告)全權處理等語(見本院卷一第211頁)。而依
    告訴人提出之互助會單所示，其應係參加1-3之互助會1會。
  證人楊禮嘉於本院審理時證稱：我有參加2會，是10號開標
    的。我參加不久，因為我生產，小孩需要費用，所以我告訴
    我母親我要退會，當時我2會都是活會，我媽媽結算會款給
    我，接下來我的會就由父母親承受，承受之後是否繼續以我
    名義得標，我不清楚，因為我後來就沒有過問了，但我覺得
    應該是有等語(見本院卷一第212頁)。而其參加部分，依告
    訴人等提出之互助會單所載，應係1-1組、1-2組互助會各1
    會。
  證人賴映儒(原名賴淑娟)於本院審理時到庭證稱：10號開標
    的我沒有參加。15號開標的，2-1部分，我參加2會，編號23
    、24號，賴金陵是我爸爸，我以他名字參加1會。2-2部分，
    編號23、24號，我參加2會，情形同上。2-3部分，我以賴淑
    娟名字參加2會，編號23、24號。我應該都還是活會等語(見
    本院卷二第36頁、37頁)。
  證人李日詮於偵查中證稱：10日開標的我參加3會，15日開
    標的參加3會，10日開標的第1組我標到1次，其他的都沒有
    ，89年12月10日簽收單是我親自簽收的，也有收到會錢等語
    (見97年度偵續字第270號96-97頁、99年度交查字第29號卷
    第48-49頁)，而依卷附告訴人提出之互助會單，李日詮參加
    者為1-1組、1-2組、1-3組各1會，2-1、2-2、2-3組各1會，
    則除1-1組於89年12月10日得標為死會外，餘均為活會。
  會員張錫嬌、蔡振芳部分：證人張秀女(張錫嬌之妹)於偵查
    中證稱：10日開標的會，用我姐姐張錫嬌及蔡振芳的名字各
    參加1會，總共參加了6會，我記得得標4次，剩下2會活會等
    語(見99年度交查字第29號卷130-131頁)；證人蔡振芳亦於
    偵查中證稱：是張秀女在處理，不記得收到那期會款，但是
    得標4次，還剩下2會活會，我們記得很清楚等語(見99年度
    交查字第29號卷第130-131頁)。而核諸告訴人提出之互助會
    單所示，該1-1組、1-2組、1-3組互助會有張錫嬌、蔡振芳
    名義各1會，共6會。惟依被告於偵查中提出之得標款計算單
    所示，其中1-1組89年7月10日、90年3月10日之計算單均記
    載得標人為蔡振芳，90年2月10日、90年4月10日之計算單則
    記載得標人為張錫嬌，又1-2組90年2月10日由張錫嬌得標，
    1-3組90年3月10日由蔡振芳得標。則按1-1組互助會張錫嬌
    、蔡振芳均僅各有1會，則上開得標結果，顯有以張錫嬌、
    蔡振芳名義各冒標1會甚明。雖證人張秀女、蔡振芳均不復
    記憶渠等於係於何時得標，然觀諸上開得標計算單所示，其
    中89年7月10日蔡振芳、90年4月10日張錫嬌之計算單下，分
    別加註「珍＝2、祥＝1、智＝1、華＝4、位＝5」「惠英10
    會、銘  3會、本人9會」等與張錫嬌、蔡振芳之互助會無關
    之字樣，並據以計算金額，且89年7月10日之得標計算單上
    ，僅載有「楊」之簽名註記，反之，90年2月10日張錫嬌得
    標計算單上載明「扣本人2會1會活會17600」，90年3月10日
    蔡振芳得標單上記載「扣第1組2會死會」，與張錫嬌、蔡振
    芳該組互助會共參加2會，如於90年2月10日首次得標，確係
    1活會1死會，於90年3月10日得標則須扣除己身之2死會之情
    形相符，是張錫嬌、蔡振芳該1-1組互助會確係參加共2會，
    且應係於90年2月10日、3月10日得標，為死會，另89年7月
    10日、90年4月10日之得標紀錄，則係被告冒渠2人名義得標
    。而1-2組張錫嬌1會為死會，蔡振芳1會為活會，1-3組蔡振
    芳1會為死會，張錫嬌1會為活會。
  證人梁翼懷於偵查中證稱：我參加6會，10日開標的我參加3
    會，15號開標的我參加3會，都沒有得標等語(見97年度偵續
    字第270號卷第88-89頁)。而核諸卷附告訴人提出之互助會
    單，梁翼懷參加者應為1-1、1-2、1-3組，2-1、2-2、2-3組
    各1會，且均為活會。
  證人周陳桂香前於偵查中證稱：第1組及第3組各1會，1會活
    會，1會死會(此部分筆錄漏載，業據本院勘驗原偵訊錄音無
    訛)，而第3組已得標是死會，今年3月份得標的，以2200元
    得標，我親自前往競標等語(見90年發查字第2531號卷第48
    頁、99年度交查字第48頁)；嗣被告提出得標計算單後，經
    檢察官提示予周陳桂香，周陳桂香表示；90年1月10日簽收
    單是我簽收的，也有收到會錢等語（99年度交查字第29號)
    。則核諸卷附告訴人提出之互助會單，陳桂香名義參加者為
    1-1組、1-3組互助會各1會，又依被告提出之得標計算單所
    示，該1-3組3月份得標人為蔡振芳，得標金額為2100元，與
    告訴人提出之會單上記載該次得標款為2100元相符，而被告
    提出經陳桂香確認之90年1月10日得標計算單上亦載明扣除1
    死會、1活會，是周陳桂香初於偵查中陳稱其係第3組於3月
    分得標，以2200元得標乙節容係記憶錯誤，其應係參加1-1
    組、1-3組互助會各1會，1-1組於90年1月10日得標為死會，
    1-3組則尚為活會。
  證人吳秀梅於偵查中具結證稱：10日開標的我參加2會，我
    都沒有標到等語(見90年度偵續字第270號卷第91-92頁)。而
    依卷附告訴人提出之互助會單所示，吳秀梅應係參加1-1組
    、1-2組之互助會各1會，且均為活會。
  證人廖彭菊蘭於偵查中證稱：10號開標的參加2會，15日開
    標的參加3會，參加的會都沒有標到等語(見97年度偵續字第
    270號卷第92-93頁)。依卷附告訴人提出之互助單所示，廖
    彭菊蘭應係參加1-1組、1-3組之互助會各1會，2-1、2-2、
    2-3組互助會各1會，且均為活會。
  證人劉姿含（即劉金金）於偵查中證稱：我參加2會，是參
    加10日、20日開標的各1會，沒有得標(見97年度偵續字第
    270號卷第97-98頁)；證人劉茂文於偵查中證稱：我與我家
    人共3會，我女兒劉金金名義參加2會，劉茂文1會，10、15
    、20日開標的各參加1會，均為活會等語(見97年度偵續字第
    270號卷第100-101頁)。而核諸卷附告訴人提出之互助會單
    ，該1-3組互助會有劉金金1會、2-1組有劉茂文1會(20日開
    標的3-3組另有劉金金1會)，則上開2會均為活會。
  證人周詹秀琴於偵查中證稱：我的名字4會，10日開標的1會
    第3組，15日開標的參加2會，以曾慧琳名字是我妹妹的媳婦
    ，他有參加15日開標的1會，我都沒有得標，曾慧琳有以我
    的名義標得1會，我的會都是活會(見97年度偵續字第270號
    卷第105-106頁)，證人曾慧琳則於偵查中證稱：參加15日開
    標的1會，是透過詹秀琴處理，有得標等語(見97年度偵續字
    第270號卷107頁)。而依卷附告訴人提出之互助會單，1-3組
    有詹秀琴名義1會，2-1組曾慧琳名義1會，2-2組、2-3組詹
    秀琴名義各1會，共計4會，再核諸卷附被告提出之得標計算
    單，其中2-3組89年9月15日得標人記載為詹秀琴，此外，並
    無曾慧琳之得標紀錄，則依證人上開所證，該次應係曾慧琳
    借詹秀琴之會得標，即為死會，而其餘1-3組詹秀琴1會、
    2-1 組曾慧琳1會、2-2組詹秀琴1會則尚為活會。
  證人莊文財於偵查中證稱：我參加6會，6會均活會等語(見
    90年度偵字第2415號卷第43-45頁)。而依卷附告訴人提出之
    互助會單，莊文財係參加2-1、2-2、2-3組互助會各1會(另
    有20號開標之3-1、3-2、3-3組各1會)，則上開3會均為活會
    。
  會員賴文玉、楊本松、林春香部分：證人林春香於偵查中證
    稱：我參加10日開標的3組1會，15日開標的我自己的名義有
    3會，之外我經手的有楊本松、賴文玉，2會都是第1組，我
    及我經手的楊本松、賴文玉都沒有得標等語(見97年度偵續
    字第270號卷第98-99頁)。而核諸卷附告訴人提出之互助會
    單所示，1-3組有林春香名義1會，2-1組有賴文玉、楊本松
    名義各1會，2-2組、2-3組林春香名義各1會，則上開會均為
    活會。
  證人劉張阿美於偵查中證稱：15日開標的我自己的名義有3
    會，我都沒有得標，都是活會等語(見97年度偵續字第270號
    卷第99-100頁)。而依卷附告訴人提出之互助會單所載，2-1
    、2-2、2-3組互助會有劉阿美名義各1會，則上開3會均為活
    會。
  證人林鴻義於偵查中證稱：我參加15日開標的2會，20日開
    標的6會，每組各2會，我都沒有得標，8會都是活會等語(見
    97年度偵續字第270號卷第105頁)。而依卷附告訴人提出之
    互助會單所載，2-2、2-3組互助會林鴻義名義各有1會，是
    該2會均為活會。
  其餘會單所載會員林惠英、高翊惠、林玲美、林秀玉、楊國
    政、陳美惠、雲麗華、張惠珠、楊欽智、林美孜、陳阿葉、
    賴雲英、林美鳳、林銘等人則失聯，無從傳訊到庭。
  (三)就1-1組互助會部分：
  如附表一所示之互助會3組，會員含會首共均為33人，自88
    年3月10日起開始運作，迄90年5月10日開標後倒會止，計已
    進行開標27次（第1次係會首取得會款），應餘活會會員人
    數均為6人（33-27＝6）。惟該1-1組互助會，至倒會時止至
    少有如附表一-(一)備註欄所示之活會會員共14名，業據證人
    洪秀玉、林政宗、曾代山、王玉明、梁翼懷、林文彬、吳秀
    梅、廖彭菊蘭、黃惠夷、雲義等分別於偵查中或本院審理中
    證述渠等尚為活會等語甚明(詳如上述)。則被告至少冒標8
    會。
  依被告提出之1-1組互助會得標款計算單，其中89年7月10日
    、90年3月10日之計算單均記載得標人為蔡振芳，90年2月10
    日、90年4月10日之計算單則記載得標人為張錫嬌，然按此
    互助會張錫嬌、蔡振芳均僅各有1會，業據證人張秀女（張
    錫嬌之妹，實際參與互助會者）、蔡振芳於偵查中到庭證述
    甚明，並有互助會單在卷可稽（見91年度偵字第5911號卷第
    53頁、72頁），則上開得標結果，顯然係以張錫嬌、蔡振芳
    名義各冒標1會，經比對得標款計算單，被告應係於89年7月
    10日冒蔡振芳名義得標，於90年4月10日冒張錫嬌名義得標(
    理由詳如前揭二、所載)。
  又會員黃德福部分，其僅共參加3會，業據證人張碧琰（即
    黃德福配偶）於偵查及本院審理時證稱甚明(詳如上述)，惟
    依卷附被告提出關於黃德福之得標計算單共有1-1組89年9月
    10日、89年11月10日，1-2組90年4月10日，1-3組89年12月
    ，2-1組89年9月15日共5紙，顯與該會員僅參加3會不符；而
    經本院比對得標款計算單結果，認其中1-1組89年9月10日及
    2-1組89年9月15日，應係被告冒用黃德福名義得標(理由詳
    如前揭二、所示)。
  另就90年5月10日開標之該次，該得標款之簽收人為「黃秀
    玉」，雖與卷附互助會單上並無「黃秀玉」會員者不符，然
    觀之該次得標計算單上，有將「林秀玉」之「林」塗改為「
    黃」之痕跡，而互助會單上確有「林秀玉」之會員無訛，即
    有合理懷疑該會單上「林秀玉」為「黃秀玉」之誤載，且因
    公訴人及告訴人均未能查報黃秀玉之資料供本院傳訊到庭訊
    明，此部分既尚有可疑，即難遽認該次被告有冒標之犯行。
  則扣除上開可認定之3次冒標犯行外，被告至少尚冒標5會，
    而其冒標之時間，扣除如附表一-(一)所示，其中第21、22、
    23、24、25次之得標人即黃德福、李日詮、周陳桂香、張錫
    嬌、蔡振芳均確為死會，另第2、18、20、27次之得標人楊
    國政、林玲美、林惠英、黃秀玉均聯絡無著，並無證據證明
    渠等係遭冒標，則應認被告係利用第3-16次開標中之某5次
    ，以不詳姓名會員為冒標犯行。
  (四)就1-2組互助會部分：
  1-2組互助會會員含會首為33人，自88年3月10日開始運作，
    迄90年5月10日開標後倒會止，計已進行開標27次（第1次係
    會首取得會款），應餘活會會員人數為6人（33-27＝6）。
    惟1-2組互助會至倒會時止至少有如附表一-(二)備註欄所示之
    活會會員共15會，業據證人李日詮、洪秀玉、林政宗、曾代
    山、王玉明、劉姿含(即劉金金)、蔡振芳、梁翼懷、林文彬
    、吳秀梅等分別於偵查中或本院審理中證述渠等尚為活會等
    語甚明，則被告至少冒標9會。
  又查告訴人等提出之本會互助會單所示，編號20號之會員，
    有記載為楊國政(見91年度偵字第5911號卷第54頁)，有修改
    為為王玉明者(見同上偵卷第73頁)，然證人王玉明業於本院
    審理時證稱：1-2組互助會伊僅有參加1會，編號20號部分應
    該是楊國政參加的等語(見本院卷二第15頁反面)，而質之告
    訴人等，亦不清楚何以互助會單之記載有上開之不同，雖告
    訴人等質疑有無楊國政之人，惟據證人楊素真於本院審理時
    證稱：伊認識楊國政，他是當時我和我爸爸(即被告)在漢慶
    鞋廠工作的廠長等語(見本院卷一第169頁)，而本案互助會
    成員彼此間亦多不熟識，是尚難認定無該楊國政之會員，是
    本院乃認定1-1組編號20之互助會員為楊國政。
  就卷附告訴人提出此互助會之得標計算單所示，第2次得標
    者為楊國政、第17次得標紀錄則有2張，1為高翊惠、1為陳
    美惠得標，第21次得標者為林玲美，第23次得標者為黃惠夷
    ，第24次得標者為張錫嬌，第25次得標者為林惠英，第26次
    為黃德福、第27次為黃秀玉，其中黃惠夷、張錫嬌、黃德福
    部分，業據證人黃惠夷、張錫嬌、張碧琰分別於偵查中及本
    院審理時到庭確認為活會，其餘之得標者楊國政、高翊惠、
    陳美惠、林玲美、黃秀玉則失聯，亦無積極證據足資認定渠
    等係遭冒標，是尚難認定被告於上開各次有冒標之犯行，則
    應認被告係利用第3-16次、第18-20次、第22次開標中之某9
    次，有冒用不詳姓名之會員為得標犯行。
  (五)就1-3組互助會部分：
  該1-3組互助會，至倒會時止，應尚餘活會會員人數6人，有
    如上述，惟本會至倒會時止，至少有如附表一-(三)備註欄所
    示之活會會員共16名，業據證人李日詮、洪秀玉、林政宗、
    曾代山、張錫嬌、梁翼懷、周陳桂香、詹秀琴、林文彬、廖
    彭菊蘭、雲義、雲淑玲、林李錦雀、林春香分別於偵查中或
    本院審理中證述渠等尚為活會等語甚明(其詳如上)，則被告
    至少冒標10會。
  就卷附被告提出此互助會之得標計算單所示，第2次得標者
    為楊國政、第4次得標者為林銘，第17次為雲進聖、第22
    次為黃福德、第23次為黃惠夷、第24次為張惠珠、第25 次
    為蔡振芳、第26次為王玉明、第27次為黃秀玉，其中雲進聖
    、黃德福、黃惠夷、蔡振芳、王玉明部分，業經確認為死會
    (其詳如前)，其餘之得標者楊國政、林銘、張惠珠、黃秀
    玉則失聯，亦無積極證據足資認定渠等係遭冒標，故本院不
    認定被告於上開各次有冒標之犯行，則應認被告係利用第3
    次、第5-16次、第18-21次開標中之某10次，冒用不詳姓名
    之會員為得標犯行。
  (六)就2-1組互助會部分：
  如附表二所示之互助會，會員含會首共計33會，於89年2月
    15日起開始運作，迄90年5月15日開標後倒會止，計已進行
    開標16次（第1次係會首取得會款），應餘活會會員人數為
    17人（33-16＝17）。惟該2-1組互助會，至倒會時止至少有
    如附表二-(一)備註欄所示之活會會員共24名，業據證人洪秀
    玉、梁翼懷、林李錦雀、林文彬、曾慧琳、李日詮、廖彭菊
    蘭、莊文財、劉張阿美、劉茂文、林春香（並代為處理賴文
    玉、楊本松互助會）、曾淑蘭、林陳釵隨(即陳秋霞)、賴春
    田、賴淑娟、林政宗、王玉明、曾代山（以曾任波、曾慧敏
    之名入會）分別於偵查中或本院審理中證述渠等尚為活會等
    語甚明(其詳如前)。則被告至少冒標7會。
  據告訴人提出本會互助會單，編號25號之會員，有記載為林
    美鳳(見91年度偵字第5911號卷第49頁)，有修改為為黃德福
    者(見同上偵卷第71頁)，然證人張碧琰業於本院審理時明確
    證稱：黃德福僅有參加3會，而經本院查核結果，黃德福應
    係參加1-1組、1-2組、1-3組各1會(理由詳如前二所示)，
    復因林美鳳失聯，無從傳訊到庭，是無證據證明其未參加本
    會，是本院認定2-1組編號25之互助會員為林美鳳。惟被告
    提出本會之得標計算書，其中89年9月15日記載為黃德福得
    標，惟其上並無黃德福或張碧琰之簽收紀錄，且證人張碧琰
    已明白證稱未標得該會，則本次應係被告冒黃德福之名得標
    。
  又查，依告訴人提出之本會互助會會單所示，有「陳阿葉」
    者參加共2會，惟依被告提出本會之得標計算單，其中89年6
    月15日、89年10月15日、90年1月15日、90年2月15日之得標
    人均為陳阿葉，顯然其中2會係冒標。而陳阿葉業已失聯，
    無從傳訊到庭，惟觀諸上開4紙得標計算單之記載，其中89
    年6月15日、89年10月15日、90年1月15日均有「阿葉」簽收
    之記載，惟細觀其字跡，其中89年6月15日、90年1月15日2
    者之「阿葉」筆跡雷同，而89年10月15日之「阿葉」明顯與
    上開2紙不同，卻與同紙上方被告所書陳阿葉姓名之運筆方
    式相同；而90年2月15日之該次，則無簽收之紀錄，由是以
    觀，可認該89年10月15日、90年2月15日之得標紀錄，應係
    被告冒陳阿葉名義得標。
  另被告提出本會之得標計算單，其中89年11月15日之得標人
    為賴淑娟，得標款為2400元，惟證人賴映儒(即賴淑娟)業於
    本院審理時到庭證稱伊均為活會，每次只要我拿到得標款都
    會簽名確認，而且我不會標那麼高等語(見本院卷二第36頁
    反面)，再觀諸卷附上開得標計算單上確無賴淑娟本人之簽
    收紀錄，則此次應為被告冒名得標，亦可認定。
  則扣除上開可認定之4次冒標犯行外，被告至少尚冒標3會，
    而其冒標之時間，扣除如附表二-(一)所示，其中第2次之得標
    人為雲麗華，由曾惠香簽收，業據證人曾惠香到庭證稱伊有
    簽收得標款無誤，確為死會外，另第3、5、11、12次之得標
    人楊國政、陳阿葉、林美孜等均聯絡無著，亦無積極證據證
    明渠等係遭冒標，則應認被告係利用第4、6、7、14-16次開
    標中之某3次以不詳姓名會員為冒標犯行。
  (七)就2-2組互助會部分
  本互助會會員含會首共計33會，於89年2月15日起開始運作
    ，迄90年5月15日開標後倒會止，計已進行開標16次（第1次
    係會首取得會款），應餘活會會員人數為17人（33-16＝17
    ）。惟該2-2組互助會，至倒會時止至少有如附表二-(二)備註
    欄所示之活會會員共21名，業據證人洪秀玉、梁翼懷、楊素
    真、林文彬、詹秀琴、李日詮、廖彭菊蘭、莊文財、劉張阿
    美、林鴻義、林春香、林陳釵隨(即陳秋霞)、賴淑娟、林政
    宗、王玉明、曾代山（以曾任波、施姿妙之名入會）分別於
    偵查中或本院審理中證述渠等尚為活會等語甚明(其詳如前)
    。則被告至少冒標4會。
  依被告提出本互助會之得標計算單，其中89年4月15日、89
    年6月15日之得標人為林惠英，而該計算單上除有「惠英」
    之簽收字樣外，另有「楊」之註記，然觀諸卷附告訴人提出
    之互助會單，並無林惠英為該組會員且參加2會之記載，則
    上開得標紀錄，應均係被告冒名得標。
  則扣除上開可認定之2次冒標犯行外，被告至少尚冒標2會，
    而其冒標之時間，扣除如附表二-(二)所示，其中第2、9次之
    得標人為雲麗華、曾淑蘭，分別由曾惠香、曾淑芬簽收，業
    據證人曾惠香、曾淑蘭到庭證稱伊等得標無訛，確為死會，
    另第10、11、12、14次之得標人賴雲英、陳阿葉等均聯絡無
    著，並無證據證明渠等係遭冒標，則應認被告係利用第4、
    6-8、13、15-16次開標中之某2次，以不詳姓名會員為冒標
    犯行。
  (八)就2-3組互助會部分
  本互助會，會員含會首共計33會，於89年2月15日起開始運
    作，迄90年5月15日開標後倒會止，計已進行開標16次（第1
    次係會首取得會款），應餘活會會員人數為17人（33-16＝
    17）。惟該2-3組互助會，至倒會時止至少有如附表二-(三)備
    註欄所示之活會會員共22名，業據證人洪秀玉、梁翼懷、楊
    素真、林文彬、詹秀琴、李日詮、廖彭菊蘭、莊文財、劉張
    阿美、林鴻義、林春香、林陳釵隨(即陳秋霞)、賴淑娟、林
    文彬(會單載為林美鳳)、林政宗、王玉明、曾代山（以曾代
    山、曾元宏之名入會）分別於偵查中或本院審理中證述渠等
    尚為活會等語甚明(其詳如前)。則被告至少冒標5會。
  證人林文彬於本院審理時證稱：2-3組互助會伊參加2會，其
    中25號林美鳳退出，由伊承接等語，是該25號之互助會，實
    際參加會員為林文彬。
  依被告提出本互助會之得標計算單，其中89年5月15日之得
    標人為林惠英，而該計算單上除有「惠英」之簽收字樣外，
    另有「楊」之註記，惟觀諸卷附告訴人提出之此會互助會單
    ，並無林惠英之會員，則上開得標紀錄，應係被告冒名得標
    。
  又被告所提之本會得標計算單，其中89年12月15日之得標人
    為賴淑娟，得標款為2300元，惟證人賴映儒(即賴淑娟)業於
    本院審理時到庭證稱伊均為活會，每次只要我拿到得標款都
    會簽名確認，而且我不會標那麼高，2-3組89年12月15日之
    得標計算書上之簽名，百分之百確認不是我的筆跡等語(見
    本院卷二第36頁反面)，而觀諸卷附上開得標計算單上「淑
    娟」之簽收字樣，確與證人賴映儒當庭所書(見本院卷二第
    43頁)字跡不符，然卻與該字條上方原書寫之賴淑娟字跡相
    符，則此次應係被告冒賴淑娟名義得標，堪可認定。
  另查被告提出本會之得標計算單，其中90年1月15日之得標
    人為王玉明，得標款為2500元，惟證人王玉明業於偵查及本
    院審理時證稱：該90年1月15日之標單非伊所簽寫，第2組互
    助會，伊從來沒有競標，伊只有標1次，是伊媳婦陳婉玲打
    電話去標的等語(見96年度偵緝字第2473號卷第17頁、96年
    度偵緝字第2477號卷第20-26頁、35-37頁、46-49頁、本院
    卷一第78頁反面)，證人陳婉玲亦於偵查中到庭證稱：被告
    提出95年1月15日之得標計算單上「玉明」不是我的字跡，
    看起來也不是我公公王玉明的字跡，我簽收的有2001年4月
    11日、2000年7月20日2張等語(見96年度偵緝字第2477號卷
    第45頁)，而查證人王玉明就伊有參加1-3組互助會，且於90
    年4月10日得標，並由媳婦陳婉玲代領標款之事實均不爭執
    ，則其實無僅就此次得標情形設詞誣諂被告之理。由是以觀
    ，該2-3組90年1月15日之開標，應係被告冒用王玉明名義得
    標。
  則扣除上開可認定之3次冒標犯行外，被告至少尚冒標2會，
    而其冒標之時間，扣除如附表二-(三)所示，其中第2、6、8
    15之得標人為曾淑蘭、雲進聖、詹秀琴(為曾慧琳借標)，分
    別由蔡佩玲、曾惠香、王齡儀等簽收，並據證人曾淑蘭、曾
    惠香、曾慧琳、王齡儀等證稱得標無訛，確為死會，有如前
    述，另第3、9、13次之得標人楊國政、陳阿葉、賴雲英等均
    聯絡無著，並無證據渠等係遭冒標，則應認被告係利用第5
    、7、10、14、16次開標中之某2次以不詳姓名會員為冒標犯
    行。
  (九)又就告訴人提出之互助會單影本，固有2不同版本，計有：
    1-2組編號20號，有記載為「楊國政」，有記載為「王玉
    明」者。2-1組，編號25號，有記載為「林美鳳」，有記
    載為「黃福德」者。2-2組，編號4號，有記載為「楊素真
    」，有記載為「錦雀」者。經本院查核結果，認該1-2組
    編號20號之實際入會者為「楊國政」、2-1組編號25號實
    際入會者為林美鳳、2-2組編號4實際入會為者楊素真，理
    由均已如上述；其餘不符者尚有1-2組編號22號賴春田稱伊
    未加入該會，及編號1-3組互助會，會單記載為雲義，本院
    認實際上參加者為雲淑玲。惟按上開互助會單為告訴人提出
    ，其上修改之字樣因何而來，因時隔久遠，經本院函請告訴
    人查報，告訴代理人亦陳稱未能查知原因(見本院卷一第209
    頁)，再參以互助會會單一般係會首於召開互助會之始即予
    製作，而按一般民間互助會均未無禁止會員中途退出或承接
    ，是會員變動、替補之情形，並非偶見，則上開互助會單不
    符之情形原因為何，依現有之資料既無法確認，則本案尚難
    以會單上部分會員名稱與實際入會者不同，即遽認被告於召
    開互助會之始，即有蓄意詐欺之行為；又雖互助會員中有多
    人於倒會後失聯，然亦無積極證據足資認定該等會員並無其
    人，況被告經營本案之互助會第1組係於第27次開標後倒會
    ，第2組係於第13次開標後倒會，是難認被告於起會之初，
    即有為自己不法所有之詐欺取財犯意。此公訴人於本院審理
    時亦已陳明：本件起訴犯罪事實主要係指被告冒標第1組、
    第2組助會，於會期間涉犯偽造文書及詐欺犯行等語（見本
    院卷二第35頁反面、第39頁)。又被告提出之得標計算書，
    其中2-3組89年12月15日上之「淑娟」、90年1月15日上之「
    玉明」，固據證人賴淑娟、王玉明均否認係渠等所為，惟被
    告亦否認係其書寫，而該等得標計算書係被告於97年8月19
    日始提出，則究係何人於何時所書寫，書寫目的為何，尚屬
    不明，本院自難遽認與本案有裁判上1罪之關係而併予審理
    ，附此敘明。
  (十)又被告自承互助會之開標方式是要填寫標單，標單上要記載
    出標人之姓名、金額，名字一定都有寫，當場開標，由金額
    最高者得標等語(見本院卷一第22頁)，核與證人林政宗、曾
    代山、賴春田、吳秀梅、林李錦雀、林陳釵隨、林文彬、曾
    淑蘭等於本院審理時證述開標時均有填寫記載姓名、金額標
    單以競標之情節相符，是被告於冒標各該互助會時，確有以
    不詳會員之名義填寫姓名、金額，做成標單後持以行使之事
    實，亦可認定。
  (十一)因被告實際冒標得款之時間不明，則扣除各該會員確實得標
    之日期後，以對被告有利之方式，即距離倒會日期較近之各
    該次開標時點計算被告向各該活會會員詐得之款項，至少為
    0000000元(詳如附表一、二所示，其中1-2組會單上之賴春
    田，因證人賴春田證稱伊未加入該會，亦查無確有他人頂替
    加入，故於計算活會會員繳款時，扣除1會計算)。
  (十二)綜上各情，本案被告空言否認未冒標云云，不足採信，被告
    有冒名偽造標單，至少冒標1-1組互助會計8會，1-2組互助
    會計9會，1-3組互助會計10會，2-1組互助會計7會、2-2 組
    互助會計4會、2-3組互助會計5會，並隱瞞上情向各該活會
    會收取互助會款之犯行，實堪認定。
二、新舊法比較部分：
    被告行為後，刑法業於94年1月7日修正，於同年2月2日公布
    ，並於95年7月1日施行。修正後刑法第2條第1項規定，已將
    新舊法律適用之「從新從輕」原則，改採「從舊從輕」原則
    ，而此規定僅係規範行為後法律變更所生新舊法律比較適用
    之準據法，並非實體刑罰法律，自不生行為後法律變更之比
    較適用問題，應逕行適用新法第2條第1項之規定，為「從舊
    從輕」之比較。
  (一)刑法第56條「連續數行為而犯同一之罪名者，以一罪論。但
    得加重其刑至二分之一」之規定，業經新法刪除，此刪除雖
    非犯罪構成要件之變更，但顯已影響行為人刑罰之法律效果
    ，自屬法律有變更，依修正後刑法第2條第1項規定，比較新
    、舊法結果，以被告行為時法律即修正前刑法第56條連續犯
    之規定較有利於被告。
  (二)刑法第55條牽連犯之規定，亦經同時修正刪除，本案被告犯
    行，如依修正前即行為時之規定，可依牽連犯從一重處斷，
    若依修正後之刑法，則應依數罪併罰之規定分論併罰。是經
    比較新舊法結果，修正後之規定並非較有利於被告，應適用
    被告行為時即修正前之規定較有利於被告。
  (三)刑法第339條第1項法定刑為罰金部分：
  1.修正後刑法第33條第5款規定「罰金：新臺幣一千元以上，
    以百元計算之。」與修正前規定「罰金：一元以上。」不同
    。經比較新舊法結果，以舊法較有利於被告，故依刑法第2
    條第1項前段規定，本案關於刑法第339條第1項之法定刑罰
    金部分，自應適用行為時之法律即修正前刑法第33條第5款
    規定，決定其罰金部分之法定刑。
  2.至刑法第339條第1項之詐欺取財罪，其法定刑為罰金及法
    定刑為罰金之提高標準部分，因95年6月14日增訂公布自同
    年7月1日起施行之刑法施行法第1條之1規定，94年1月7日刑
    法修正施行後，刑法分則編所定罰金之貨幣單位為新臺幣；
    而94年1月7日刑法修正時，刑法分則編未修正之條文定有罰
    金者，自94年1月7日刑法修正施行後，就其所定數額提高為
    30倍。立法理由謂：因應刑法增修條文施行後，刑法第33條
    第5款規定，罰金貨幣單位已改為新臺幣，是以同法各罪所
    定罰金貨幣單位，自應配合上開規定修正；且因不再適用現
    行法規所定貨幣單位折算新臺幣條例，為使罰金數額趨於一
    致，避免衍生新舊法比較適用問題，以緩和實務適用法律之
    衝擊，於不變動罰金數額之前提下，而為制定。可見刑法施
    行法第1條之1，係為取代罰金罰鍰提高標準條例第1條及現
    行法規所定貨幣單位折算新臺幣條例第2條而制定，而本次
    刑法修正時，前揭詐欺取財罪並未修正，依前開規定，就罰
    金刑部分之貨幣單位改為新臺幣，並就其所定罰金數額提高
    為30倍，惟實際上其構成要件及法定刑並未變更，自無新舊
    法比較適用問題，爰不贅予比較，附此敘明。
三、論罪科刑部分：
(一)按冒用他人名義書寫標單，以冒標他人之互助會，茍標單上
    除書寫被冒標者姓名及欲標取會款所出利息之金額外，並書
    有「標單」之意旨，而就文義內容之本身，使人一見即知係
    投標會款之標單，該標單固係刑法第210條所稱之私文書；
    惟如僅在紙上書寫被冒標者之姓名及所出利息之金額，就文
    義本身並不足以獨立表示一定用意之證明，如非依民間互助
    會之習慣，尚無從認定其上之文字，係用以表示該名義人願
    出所書金額之利息以標取互助會會款之證明者，則非刑法第
    二百十條所規定之私文書，而屬同法第220條以文書論之準
    私文書（最高法院91年度台上字第5683號判決參照）。次按
    冒用他人名義在標單上書寫姓名及所出利息之行為，依民間
    互助會之習慣，除表示標會之會員外，另表示該名義人願出
    所書之利息金額標取會款，並非單純作為投標會員之識別，
    故於標單上冒簽他人姓名，乃表示投標名義人簽名之意思，
    應認係偽造他人之署押（最高法院87年度台非字第12號判決
    意旨參照）。再按民間互助會已標取會款者（即一般所稱之
    死會），於標取會款後不問何人得標，至完會止，本有向會
    首按時交付會款（含標息）之義務，會首冒標會款時，除對
    於活會會員有冒標施詐（即佯稱某人得標），使活會會員陷
    於錯誤，誤認係被冒標之人得標而交付會款，成立詐欺取財
    罪外，對於已標取會款之會員，因按時繳付會款本為其標取
    會款後之義務，並無施詐或使其陷於錯誤可言，自無成立詐
    欺罪之餘地，是已標取會款之會員對於嗣後會首之冒標會款
    ，不能認係詐欺之被害人（最高法院92年度臺上字第1138號
    判決意旨參照）。本案被告以會員蔡振芳、黃福德、張錫嬌
    、陳阿葉、賴淑娟、林惠英、王玉明及不詳姓名之會員名義
    ，於便條紙上填寫姓名、金額，表示競標之意並持以行使而
    詐標互助會，使不知情之活會會員陷於錯誤，遵期繳交會款
    ，足以生損害於各被冒用名義人及各該互助會之活會會員。
    核被告楊舜位所為，係犯刑法第216條、第220條第1項、第
    210條之行使偽造準私文書罪、第339條第1項詐欺取財罪。
    被告在標單上偽造被冒用名義人署押之行為，為偽造準私文
    書之部分行為；而其偽造後持以行使，偽造準私文書之低度
    行為應為行使之高度行為所吸收，均不另論罪。被告多次行
    使偽造準私文書及詐欺取財犯行，均時間緊接，所犯構成要
    件相同之罪名，顯均係基於概括犯意反覆為之，為連續犯，
    應依修正前刑法第56條之規定，各論以1罪；其冒標後使數
    個活會會員陷於錯誤而交付會款之詐騙行為，係以一行為侵
    害數法益，觸犯數詐欺取財罪，為同種想像競合犯，應依刑
    法第55條之規定，從一重處斷（刑法第55條雖就想像競合犯
    增列但書之規定，然此但書規定係科刑之限制，僅為法理之
    明文化，非屬法律之變更，無庸依刑法第2條第1項為新舊法
    有利之比較，且應依一般法律適用原則，適用裁判時法，最
    高法院95年第8次刑事庭會議決議第5點第2項、95年11月7日
    第21次刑事庭會議決議足參）。被告犯上開二罪間，有方法
    、目的之牽連關係，為牽連犯，應依修正前刑法第55條後段
    之規定，從一重之連續行使偽造準私文書罪處斷。爰審酌被
    告擔任互助會會首，利用會員對其之信任，擅自冒他人名義
    標得會款，詐欺所得金額非低，而犯後即逃逸無蹤，至96年
    7月30日始緝獲到案，到案後均否認犯行，迄今仍未與告訴
    人達成和解，係告訴人等自力救濟，向部分死會會員收取款
    項，並審酌其前無犯罪紀錄，素行尚稱良好，現罹阿滋海默
    氏症，有智能退化情形之生活狀況，暨其犯罪動機、目的、
    智識程度等一切情狀，認公訴人以告訴人等自行計算之詐騙
    金額1101萬元為基準，具體求刑2年6月，尚嫌過重，爰量處
    如主文所示之刑。又被告犯罪時間雖在96年4月24 日以前，
    惟因本院量處之刑逾有期徒刑1年6月，依中華民國九十六年
    罪犯減刑條例第3條第1項之規定，自不予減刑，附此敘明。
  (二)至被告所偽造之標單，並未扣案，而按一般慣例，互助會標
    單多於當期開標後即予丟棄，是各該標單應已滅失，爰不予
    宣告沒收；另偽造標單上所偽造之被冒標會員署押部分，亦
    因各該標單滅失而不存在，自無從依刑法第219條為沒收之
    宣告，附此敘明。
據上論結，應依刑事訴訟法第299條第1項前段，刑法第2條第1項
前段、第339條第1項、第216條、第210條、第220條第1項、第55
條、修正前第56條、修正前第55條後段，刑法施行法第1條之1第
1項、第2項前段，判決如主文。
本案經檢察官柯學航到庭執行職務。
中    華    民    國    100   年    12    月    26    日
            刑事第十四庭  審判長法  官  吳幸芬
                                法  官  劉麗瑛
                                法  官  戴嘉慧
以上正本證明與原本無異。
如不服本判決應於收受送達後10日內向本院提出上訴書狀，其未
敘述上訴之理由者，並得於提起上訴後10日內向本院補提理由書
（均須按他造當事人之人數附繕本）「切勿逕送上級法院」。
                                書記官  黃珮華
中    華    民    國   100    年    12    月    26    日
附錄本案論罪科刑參考法條
中華民國刑法第210條
（偽造變造私文書罪）
偽造、變造私文書，足以生損害於公眾或他人者，處 5 年以下
有期徒刑。
中華民國刑法第216條
（行使偽造變造或登載不實之文書罪）
行使第 210 條至第 215 條之文書者，依偽造、變造文書或登載
不實事項或使登載不實事項之規定處斷。
中華民國刑法第220條
（準文書）
在紙上或物品上之文字、符號、圖畫、照像，依習慣或特約，足
以為表示其用意之證明者，關於本章及本章以外各罪，以文書論
。
錄音、錄影或電磁紀錄，藉機器或電腦之處理所顯示之聲音、影
像或符號，足以為表示其用意之證明者，亦同。
中華民國刑法第339條
（普通詐欺罪）
意圖為自己或第三人不法之所有，以詐術使人將本人或第三人之
物交付者，處 5 年以下有期徒刑、拘役或科或併科 1 千元以下
罰金。
以前項方法得財產上不法之利益或使第三人得之者，亦同。
前二項之未遂犯罰之。
附表一─(一)即1-1組互助會
┌──────────────────────────┐
│會期：88年3月10日起至90年11月10日止                 │
│會份：包括會首33會                                  │
│會款：10,000元                                      │
│投標方式：內標制                                    │
│底標：800元                                         │
│標會時間：每月10日晚上8時                           │
│標會地點：臺中縣太平市○○○街30巷37號              │
├───┬─────┬────────────────┤
│編 號 │ 會員姓名 │  備註                          │
├───┼─────┼────────────────┤
│  1   │ 楊舜位   │  會首                          │
│  2   │ 林惠英   │  失聯                          │
│  3   │ 林惠英   │  失聯                          │
│  4   │ 高翊惠   │  失聯                          │
│  5   │ 林玲美   │  失聯                          │
│  6   │ 李日詮   │  死會，於89.12.10日得標        │
│  7   │ 洪秀玉   │  活會                          │
│  8   │ 洪秀玉   │  活會                          │
│  9   │ 林政宗   │  活會                          │
│  10  │ 林政宗   │  活會                          │
│  11  │ 林政宗   │  活會                          │
│  12  │ 楊麗華   │  死會                          │
│  13  │ 楊麗華   │  死會                          │
│  14  │ 曾代山   │  活會                          │
│  15  │ 林秀玉   │  失聯                          │
│  16  │ 王玉明   │  活會                          │
│  17  │ 王玉明   │  活會                          │
│  18  │ 張錫嬌   │  死會，90.2.10日得標           │
│  19  │ 蔡振芳   │  死會，90.3.10日得標           │
│  20  │ 楊國政   │  失聯                          │
│  21  │ 粱翼懷   │  活會                          │
│  22  │ 賴春田   │  死會                          │
│  23  │ 陳桂香   │  死會，90.1.10日得標           │
│  24  │ 林文彬   │  活會                          │
│  25  │ 吳秀梅   │  活會                          │
│  26  │ 彭菊蘭   │  活會                          │
│  27  │ 黃惠夷   │  活會                          │
│  28  │ 楊禮嘉   │  死會（退會後，由被告處理）    │
│  29  │ 陳美惠   │  失聯                          │
│  30  │ 雲義     │  活會                          │
│  31  │ 雲麗華   │  失聯                          │
│  32  │ 黃福德   │  死會，89.11.10日得標          │
│  33  │ 楊銘祥   │  不知（由被告全權處理）        │
└───┴─────┴────────────────┘
(1)於90年5月10日開標後倒會，原應餘活會6人，惟實際至少尚有
  活會14人，被告除於第17、19、26次開標時冒標3外，至少於
  標示*之各該次開標時冒標5會，共計8會。
(2)被告詐騙金額計算公式為：（會金－該次標息）×（互助會總
  人數–死會會員總人數）＝詐取金額。（金額單位為新臺幣）
  。以最接近倒會時點之有利方式計算被告至少詐領金額。
┌──┬────┬────┬──────────┬──────┬───────────────────────┐
│編號│開標日  │得標金額│ 得標會員／簽收紀錄 │  備註      │至少詐欺金額（新臺幣）                        │
├──┼────┼────┼──────────┼──────┼───────────────────────┤
│ 1  │88.3.10 │ ─     │ 會首取得           │            │                                              │
├──┼────┼────┼──────────┼──────┼───────────────────────┤
│ 2  │88.4.10 │ 1600   │ 楊國政    楊       │            │                                              │
├──┼────┼────┼──────────┼──────┼───────────────────────┤
│*3  │88.5.10 │ 1950   │ 不詳               │            │                                              │
├──┼────┼────┼──────────┼──────┼───────────────────────┤
│*4  │88.6.10 │ 2100   │ 不詳               │            │                                              │
├──┼────┼────┼──────────┼──────┼───────────────────────┤
│*5  │88.7.10 │ 2200   │ 不詳               │            │                                              │
├──┼────┼────┼──────────┼──────┼───────────────────────┤
│*6  │88.8.10 │ 2100   │ 不詳               │            │                                              │
├──┼────┼────┼──────────┼──────┼───────────────────────┤
│*7  │88.9.10 │ 1900   │ 不詳               │            │                                              │
├──┼────┼────┼──────────┼──────┼───────────────────────┤
│*8  │88.10.10│ 2100   │ 不詳               │            │                                              │
├──┼────┼────┼──────────┼──────┼───────────────────────┤
│*9  │88.11.10│ 2100   │ 不詳               │            │                                              │
├──┼────┼────┼──────────┼──────┼───────────────────────┤
│*10 │88.12.10│ 2300   │ 不詳               │            │                                              │
├──┼────┼────┼──────────┼──────┼───────────────────────┤
│*11 │89.1.10 │ 1800   │ 不詳               │            │                                              │
├──┼────┼────┼──────────┼──────┼───────────────────────┤
│*12 │89.2.10 │ 2000   │ 不詳               │            │（00000-0000）×（33–11）＝176000元          │
├──┼────┼────┼──────────┼──────┼───────────────────────┤
│*13 │89.3.10 │ 1900   │ 不詳               │            │（00000-0000）×（33–11）＝178200元          │
├──┼────┼────┼──────────┼──────┼───────────────────────┤
│*14 │89.4.10 │ 2200   │ 不詳               │            │（00000-0000）×（33–11）＝171600元          │
├──┼────┼────┼──────────┼──────┼───────────────────────┤
│*15 │89.5.10 │ 2400   │ 不詳               │            │（00000-0000）×（33–11）＝167200元          │
├──┼────┼────┼──────────┼──────┼───────────────────────┤
│*16 │89.6.10 │ 2100   │ 不詳               │            │（00000-0000）×（33–11）＝173800元          │
├──┼────┼────┼──────────┼──────┼───────────────────────┤
│ 17 │89.7.10 │ 2300   │ 蔡振芳    楊       │被告冒名得標│（00000-0000）×（33–11）＝169400元          │
├──┼────┼────┼──────────┼──────┼───────────────────────┤
│ 18 │89.8.10 │ 2200   │ 林玲美    玲美     │            │                                              │
├──┼────┼────┼──────────┼──────┼───────────────────────┤
│ 19 │89.9.10 │ 2300   │ 黃德福             │被告冒名得標│（00000-0000）×（33–11–1）＝161700元       │
├──┼────┼────┼──────────┼──────┼───────────────────────┤
│ 20 │89.10.10│ 2300   │ 林惠英    惠英     │            │                                              │
├──┼────┼────┼──────────┼──────┼───────────────────────┤
│ 21 │89.11.10│ 2300   │ 黃德福    張碧琰   │            │                                              │
├──┼────┼────┼──────────┼──────┼───────────────────────┤
│ 22 │89.12.10│ 2350   │ 李日詮    李日詮   │            │                                              │
├──┼────┼────┼──────────┼──────┼───────────────────────┤
│ 23 │90.1.10 │ 2300   │ 陳桂香    陳桂香   │            │                                              │
├──┼────┼────┼──────────┼──────┼───────────────────────┤
│ 24 │90.2.10 │ 2400   │ 張錫嬌             │            │                                              │
├──┼────┼────┼──────────┼──────┼───────────────────────┤
│ 25 │90.3.10 │ 2100   │ 蔡振芳             │            │                                              │
├──┼────┼────┼──────────┼──────┼───────────────────────┤
│ 26 │90.4.10 │ 2100   │ 張錫嬌             │被告冒名得標│（00000-0000）×（33–11–1–6）＝118500元    │
├──┼────┼────┼──────────┼──────┼───────────────────────┤
│ 27 │90.5.10 │ 2500   │ 黃秀玉    黃秀玉   │            │                                              │
├──┴────┴────┴──────────┴──────┴───────────────────────┤
│                                                              合計詐騙金額：0000000元                       │
└──────────────────────────────────────────────────────┘
附表一─(二)即1-2組互助會
┌──────────────────────────┐
│會期：88年3月10日起至90年11月10日止                 │
│會份：包括會首33會                                  │
│會款：10,000元                                      │
│投標方式：內標制                                    │
│底標：800元                                         │
│標會時間：每月10日晚上8時                           │
│標會地點：臺中縣太平市○○○街30巷37號              │
├───┬─────┬────────────────┤
│編 號 │ 會員姓名 │  備註                          │
├───┼─────┼────────────────┤
│  1   │ 楊舜位   │  會首                          │
│  2   │ 林惠英   │  失聯                          │
│  3   │ 林惠英   │  失聯                          │
│  4   │ 高翊惠   │  失聯                          │
│  5   │ 林玲美   │  失聯                          │
│  6   │ 李日詮   │  活會                          │
│  7   │ 洪秀玉   │  活會                          │
│  8   │ 洪秀玉   │  活會                          │
│  9   │ 林政宗   │  活會                          │
│  10  │ 林政宗   │  活會                          │
│  11  │ 林政宗   │  活會                          │
│  12  │ 楊麗華   │  死會                          │
│  13  │ 楊麗華   │  死會                          │
│  14  │ 曾代山   │  活會                          │
│  15  │ 林秀玉   │  失聯                          │
│  16  │ 王玉明   │  活會                          │
│  17  │ 劉金金   │  活會，即劉姿含                │
│  18  │ 張錫嬌   │  死會，90.2.10日得標           │
│  19  │ 蔡振芳   │  活會                          │
│  20  │ 楊國政   │  失聯(部分會單載為王玉明)      │
│  21  │ 粱翼懷   │  活會                          │
│  22  │ 賴春田   │  稱未參加此互助會              │
│  23  │ 林文彬   │  活會                          │
│  24  │ 林文彬   │  活會                          │
│  25  │ 吳秀梅   │  活會                          │
│  26  │ 黃星中   │  活會                          │
│  27  │ 黃惠夷   │  死會，90.1.10日得標           │
│  28  │ 楊禮嘉   │  死會（退會後，由被告處理）    │
│  29  │ 陳美惠   │  失聯                          │
│  30  │ 雲進聖   │  死會                          │
│  31  │ 雲麗華   │  失聯                          │
│  32  │ 黃福德   │  死會，於90.4.10得標           │
│  33  │ 陳美惠   │  失聯                          │
└───┴─────┴────────────────┘
(1)於90年5月10日開標後倒會，原應餘活會6人，惟實際至少尚有
  活會15人，被告至少於標示*之各該次開標時冒標9會。
(2)被告詐騙金額計算公式為：（會金－該次標息）×（互助會總
  人數–死會會員總人數）＝詐取金額。（金額單位為新臺幣）
  。以最接近倒會時點之有利方式計算被告至少詐領金額。
┌──┬────┬────┬──────────┬──────┬───────────────────────┐
│編號│開標日  │得標金額│ 得標會員／簽收紀錄 │備註        │至少詐欺金額（新臺幣）                        │
├──┼────┼────┼──────────┼──────┼───────────────────────┤
│ 1  │88.3.10 │ ─     │ 會首取得           │            │註：編號22號賴春田供稱未加入本會期，故下列計算│
│    │        │        │                    │            │    式均扣除1                                 │
├──┼────┼────┼──────────┼──────┼───────────────────────┤
│ 2  │88.4.10 │ 1600   │ 楊國政    楊       │            │                                              │
├──┼────┼────┼──────────┼──────┼───────────────────────┤
│*3  │88.5.10 │ 1950   │ 不詳               │            │                                              │
├──┼────┼────┼──────────┼──────┼───────────────────────┤
│*4  │88.6.10 │ 2000   │ 不詳               │            │                                              │
├──┼────┼────┼──────────┼──────┼───────────────────────┤
│*5  │88.7.10 │ 2200   │ 不詳               │            │                                              │
├──┼────┼────┼──────────┼──────┼───────────────────────┤
│*6  │88.8.10 │ 2100   │ 不詳               │            │                                              │
├──┼────┼────┼──────────┼──────┼───────────────────────┤
│*7  │88.9.10 │ 1800   │ 不詳               │            │                                              │
├──┼────┼────┼──────────┼──────┼───────────────────────┤
│*8  │88.10.10│ 2100   │ 不詳               │            │                                              │
├──┼────┼────┼──────────┼──────┼───────────────────────┤
│*9  │88.11.10│ 2100   │ 不詳               │            │                                              │
├──┼────┼────┼──────────┼──────┼───────────────────────┤
│*10 │88.12.10│ 2000   │ 不詳               │            │                                              │
├──┼────┼────┼──────────┼──────┼───────────────────────┤
│*11 │89.1.10 │ 1800   │ 不詳               │            │                                              │
├──┼────┼────┼──────────┼──────┼───────────────────────┤
│*12 │89.2.10 │ 1700   │ 不詳               │            │（00000-0000）×（33–11–1）＝174300元       │
├──┼────┼────┼──────────┼──────┼───────────────────────┤
│*13 │89.3.10 │ 2000   │ 不詳               │            │（00000-0000）×（33–11–1）＝168000元       │
├──┼────┼────┼──────────┼──────┼───────────────────────┤
│*14 │89.4.10 │ 2200   │ 不詳               │            │（00000-0000）×（33–11–1）＝163800元       │
├──┼────┼────┼──────────┼──────┼───────────────────────┤
│*15 │89.5.10 │ 2200   │ 不詳               │            │（00000-0000）×（33–11–1）＝163800元       │
├──┼────┼────┼──────────┼──────┼───────────────────────┤
│*16 │89.6.10 │ 2300   │ 不詳               │            │（00000-0000）×（33–11–1）＝161700元       │
├──┼────┼────┼──────────┼──────┼───────────────────────┤
│ 17 │89.7.10 │ 2300   │ 高翊惠    楊       │同1期2人得標│                                              │
│    │        │        │ 陳美惠             │            │                                              │
├──┼────┼────┼──────────┼──────┼───────────────────────┤
│*18 │89.8.10 │ 2200   │ 不詳               │            │（00000-0000）×（33–11–1–1）＝156000元    │
├──┼────┼────┼──────────┼──────┼───────────────────────┤
│*19 │89.9.10 │ 2300   │ 不詳               │            │（00000-0000）×（33–11–1–1）＝154000元    │
├──┼────┼────┼──────────┼──────┼───────────────────────┤
│*20 │89.10.10│ 2300   │ 不詳               │            │（00000-0000）×（33–11–1–1）＝154000元    │
├──┼────┼────┼──────────┼──────┼───────────────────────┤
│ 21 │89.11.10│ 2300   │ 林玲美             │            │                                              │
├──┼────┼────┼──────────┼──────┼───────────────────────┤
│*22 │89.12.10│ 2400   │ 不詳               │            │（00000-0000）×（33–11–1–1–1）＝144400元 │
├──┼────┼────┼──────────┼──────┼───────────────────────┤
│ 23 │90.1.10 │ 2400   │ 黃惠夷    呂秀梅   │            │                                              │
├──┼────┼────┼──────────┼──────┼───────────────────────┤
│ 24 │90.2.10 │ 2500   │ 張錫嬌             │            │                                              │
├──┼────┼────┼──────────┼──────┼───────────────────────┤
│ 25 │90.3.10 │ 2000   │ 林惠英    楊       │            │                                              │
├──┼────┼────┼──────────┼──────┼───────────────────────┤
│ 26 │90.4.10 │ 2200   │ 黃德福    張碧琰   │            │                                              │
├──┼────┼────┼──────────┼──────┼───────────────────────┤
│ 27 │90.5.10 │ 2500   │ 黃秀玉    黃秀玉   │            │                                              │
├──┴────┴────┴──────────┴──────┴───────────────────────┤
│                                                              合計詐騙金額：0000000元                       │
└──────────────────────────────────────────────────────┘
附表一─(三)即1-3組互助會
┌──────────────────────────┐
│會期：88年3月10日起至90年11月10日止                 │
│會份：包括會首33會                                  │
│會款：10,000元                                      │
│投標方式：內標制                                    │
│底標：800元                                         │
│標會時間：每月10日晚上8時                           │
│標會地點：臺中縣太平市○○○街30巷37號              │
├───┬─────┬────────────────┤
│編 號 │ 會員姓名 │  備註                          │
├───┼─────┼────────────────┤
│  1   │ 楊舜位   │  會首                          │
│  2   │ 林惠英   │  失聯                          │
│  3   │ 林惠英   │  失聯                          │
│  4   │ 林銘   │  失聯                          │
│  5   │ 林玲美   │  失聯                          │
│  6   │ 李日詮   │  活會                          │
│  7   │ 洪秀玉   │  活會                          │
│  8   │ 洪秀玉   │  活會                          │
│  9   │ 林政宗   │  活會                          │
│  10  │ 林政宗   │  活會                          │
│  11  │ 林政宗   │  活會                          │
│  12  │ 楊麗華   │  死會                          │
│  13  │ 楊麗華   │  死會                          │
│  14  │ 曾代山   │  活會                          │
│  15  │ 林秀玉   │  失聯                          │
│  16  │ 王玉明   │  死會，90.4.10得標             │
│  17  │ 張惠珠   │  失聯                          │
│  18  │ 張錫嬌   │  活會                          │
│  19  │ 蔡振芳   │  死會，90.3.10得標             │
│  20  │ 楊國政   │  失聯                          │
│  21  │ 粱翼懷   │  活會                          │
│  22  │ 陳桂香   │  活會                          │
│  23  │ 詹秀琴   │  活會                          │
│  24  │ 林文彬   │  活會                          │
│  25  │ 彭菊蘭   │  活會                          │
│  26  │ 黃惠夷   │  死會，於90.1.10日得標         │
│  27  │ 楊欽智   │  失聯                          │
│  28  │ 陳美惠   │  失聯                          │
│  29  │ 雲義     │  活會，實為雲淑玲參加          │
│  30  │ 雲進聖   │  死會                          │
│  31  │ 錦雀     │  活會                          │
│  32  │ 黃福德   │  死會，89.12.10得標            │
│  33  │ 林春香   │  活會                          │
└───┴─────┴────────────────┘
(1)於90年5月10日開標後倒會，原應餘活會6人，惟實際至少尚有
  活會16人，被告至少於標示*之各該次開標時冒標10會。
(2)被告詐騙金額計算公式為：（會金－該次標息）×（互助會總
  人數–死會會員總人數）＝詐取金額。（金額單位為新臺幣）
  。以最接近倒會時點之有利方式計算被告至少詐領金額。
┌──┬────┬────┬──────────┬──────┬───────────────────────┐
│編號│開標日  │得標金額│ 得標會員／簽收紀錄 │備註        │至少詐欺金額（新臺幣）                        │
├──┼────┼────┼──────────┼──────┼───────────────────────┤
│ 1  │88.3.10 │ ─     │ 會首取得           │            │                                              │
├──┼────┼────┼──────────┼──────┼───────────────────────┤
│ 2  │88.4.10 │ 1600   │ 楊國政    楊       │            │                                              │
├──┼────┼────┼──────────┼──────┼───────────────────────┤
│*3  │88.5.10 │ 1900   │ 不詳               │            │                                              │
├──┼────┼────┼──────────┼──────┼───────────────────────┤
│ 4  │88.6.10 │ 2100   │ 林銘      林     │            │                                              │
├──┼────┼────┼──────────┼──────┼───────────────────────┤
│*5  │88.7.10 │ 2000   │ 不詳               │            │                                              │
├──┼────┼────┼──────────┼──────┼───────────────────────┤
│*6  │88.8.10 │ 2000   │ 不詳               │            │                                              │
├──┼────┼────┼──────────┼──────┼───────────────────────┤
│*7  │88.8.10 │ 1800   │ 不詳               │            │                                              │
├──┼────┼────┼──────────┼──────┼───────────────────────┤
│*8  │88.10.10│ 1800   │ 不詳               │            │                                              │
├──┼────┼────┼──────────┼──────┼───────────────────────┤
│*9  │88.11.10│ 2300   │ 不詳               │            │                                              │
├──┼────┼────┼──────────┼──────┼───────────────────────┤
│*10 │88.12.10│ 2200   │ 不詳               │            │                                              │
├──┼────┼────┼──────────┼──────┼───────────────────────┤
│*11 │89.1.10 │ 2200   │ 不詳               │            │（00000-0000）×（33–10）＝179400元          │
├──┼────┼────┼──────────┼──────┼───────────────────────┤
│*12 │89.2.10 │ 1900   │ 不詳               │            │（00000-0000）×（33–10）＝186300元          │
├──┼────┼────┼──────────┼──────┼───────────────────────┤
│*13 │89.3.10 │ 1700   │ 不詳               │            │（00000-0000）×（33–10）＝190900元          │
├──┼────┼────┼──────────┼──────┼───────────────────────┤
│*14 │89.4.10 │ 2000   │ 不詳               │            │（00000-0000）×（33–10）＝184000元          │
├──┼────┼────┼──────────┼──────┼───────────────────────┤
│*15 │89.5.10 │ 2000   │ 不詳               │            │（00000-0000）×（33–10）＝184000元          │
├──┼────┼────┼──────────┼──────┼───────────────────────┤
│*16 │89.6.10 │ 2000   │ 不詳               │            │（00000-0000）×（33–10）＝184000元          │
├──┼────┼────┼──────────┼──────┼───────────────────────┤
│ 17 │89.7.10 │ 2350   │ 雲進聖    王齡儀   │            │                                              │
├──┼────┼────┼──────────┼──────┼───────────────────────┤
│*18 │89.8.10 │ 2100   │ 不詳               │            │（00000-0000）×（33–10–1）＝173800元       │
├──┼────┼────┼──────────┼──────┼───────────────────────┤
│*19 │89.9.10 │ 2300   │ 不詳               │            │（00000-0000）×（33–10–1）＝169400元       │
├──┼────┼────┼──────────┼──────┼───────────────────────┤
│*20 │89.10.10│ 2300   │ 不詳               │            │（00000-0000）×（33–10–1）＝169400元       │
├──┼────┼────┼──────────┼──────┼───────────────────────┤
│*21 │89.11.10│ 2300   │ 不詳               │            │（00000-0000）×（33–10–1）＝169400元       │
├──┼────┼────┼──────────┼──────┼───────────────────────┤
│ 22 │89.12.10│ 2600   │ 黃福德    張碧琰   │            │                                              │
├──┼────┼────┼──────────┼──────┼───────────────────────┤
│ 23 │90.1.10 │ 2500   │ 黃惠夷    呂秀梅   │            │                                              │
├──┼────┼────┼──────────┼──────┼───────────────────────┤
│ 24 │90.2.10 │ 2300   │ 張惠珠             │            │                                              │
├──┼────┼────┼──────────┼──────┼───────────────────────┤
│ 25 │90.3.10 │ 2100   │ 蔡振芳             │            │                                              │
├──┼────┼────┼──────────┼──────┼───────────────────────┤
│ 26 │90.4.10 │ 2200   │ 王玉明    陳婉玲   │            │                                              │
├──┼────┼────┼──────────┼──────┼───────────────────────┤
│ 27 │90.5.10 │ 2200   │ 黃秀玉    黃秀玉   │            │                                              │
├──┴────┴────┴──────────┴──────┴───────────────────────┤
│                                                              合計詐騙金額：0000000元                       │
└──────────────────────────────────────────────────────┘
附表二─(一)即2-1組互助會
┌──────────────────────────┐
│會期：89年2月15日起至91年10月15日止                 │
│會份：包括會首33會                                  │
│會款：10,000元                                      │
│投標方式：內標制                                    │
│底標：800元                                         │
│標會時間：每月15日晚上8時                           │
│標會地點：臺中縣太平市○○○街30巷37號              │
├───┬─────┬────────────────┤
│編 號 │ 會員姓名 │  備註                          │
├───┼─────┼────────────────┤
│  1   │ 楊舜位   │  會首                          │
│  2   │ 洪秀玉   │  活會                          │
│  3   │ 梁翼懷   │  活會                          │
│  4   │ 錦雀     │  活會，即林李錦雀              │
│  5   │ 林文彬   │  活會                          │
│  6   │ 林文彬   │  活會                          │
│  7   │ 林玲美   │  失聯                          │
│  8   │ 曾慧琳   │  活會                          │
│  9   │ 李日詮   │  活會                          │
│  10  │ 彭菊蘭   │  活會                          │
│  11  │ 莊文財   │  活會                          │
│  12  │ 劉阿美   │  活會，即劉張阿美              │
│  13  │ 劉茂文   │  活會                          │
│  14  │ 林美孜   │  失聯                          │
│  15  │ 陳阿葉   │  失聯                          │
│  16  │ 陳阿葉   │  失聯                          │
│  17  │ 賴文玉   │  活會，由林春香代為處理        │
│  18  │ 楊本松   │  活會，由林春香代為處理        │
│  19  │ 賴雲英   │  失聯                          │
│  20  │ 曾淑蘭   │  活會                          │
│  21  │ 陳秋霞   │  活會，即林陳釵隨              │
│  22  │ 賴春田   │  活會                          │
│  23  │ 賴淑娟   │  活會                          │
│  24  │ 賴金陵   │  活會，實為賴淑娟參加          │
│  25  │ 林美鳳   │  失聯（部分會單載為黃德福）    │
│  26  │ 林政宗   │  活會                          │
│  27  │ 林政宗   │  活會                          │
│  28  │ 王玉明   │  活會                          │
│  29  │ 王玉明   │  活會                          │
│  30  │ 曾任波   │  活會，實為曾代山參加          │
│  31  │ 曾慧敏   │  活會，實為曾代山參加          │
│  32  │ 雲麗華   │  失聯                          │
│  33  │ 楊國政   │  失聯                          │
└───┴─────┴────────────────┘
(1)於90年5月15日開標後倒會，原應餘活會17人，惟實際至少尚
  有活會24人，被告除於第8、9、10、13次冒標4次外，至少於
  標示*之各該次開標時冒標3會，共7會。
(2)被告詐騙金額計算公式為：（會金－該次標息）×（互助會總
  人數–死會會員總人數）＝詐取金額。（金額單位為新臺幣）
  。以最接近倒會時點之有利方式計算被告至少詐領金額。
┌──┬────┬────┬──────────┬──────┬───────────────────────┐
│編號│開標日  │得標金額│ 得標會員／簽收紀錄 │備註        │至少詐欺金額（新臺幣）                        │
├──┼────┼────┼──────────┼──────┼───────────────────────┤
│ 1  │89.2.15 │ ─     │ 會首取得           │            │                                              │
├──┼────┼────┼──────────┼──────┼───────────────────────┤
│ 2  │89.3.15 │ 1900   │ 雲麗華    曾惠香   │            │                                              │
├──┼────┼────┼──────────┼──────┼───────────────────────┤
│ 3  │89.4.15 │ 2100   │ 楊國政    國政     │            │                                              │
├──┼────┼────┼──────────┼──────┼───────────────────────┤
│*4  │89.5.15 │ 2200   │ 不詳               │            │                                              │
├──┼────┼────┼──────────┼──────┼───────────────────────┤
│ 5  │89.6.15 │ 2100   │ 陳阿葉    阿葉     │            │                                              │
├──┼────┼────┼──────────┼──────┼───────────────────────┤
│*6  │89.7.15 │ 2200   │ 不詳               │            │                                              │
├──┼────┼────┼──────────┼──────┼───────────────────────┤
│*7  │89.8.15 │ 2200   │ 不詳               │            │                                              │
├──┼────┼────┼──────────┼──────┼───────────────────────┤
│ 8  │89.9.15 │ 2450   │ 黃德福             │被告冒名得標│（00000-0000）×（33–7）＝196300元           │
├──┼────┼────┼──────────┼──────┼───────────────────────┤
│ 9  │89.10.15│ 2400   │ 陳阿葉    阿葉     │被告冒名得標│（00000-0000）×（33–7）＝197600元           │
├──┼────┼────┼──────────┼──────┼───────────────────────┤
│ 10 │89.11.15│ 2400   │ 賴淑娟             │被告冒名得標│（00000-0000）×（33–7）＝197600元           │
├──┼────┼────┼──────────┼──────┼───────────────────────┤
│ 11 │89.12.15│ 2300   │ 林美孜    楊       │            │                                              │
├──┼────┼────┼──────────┼──────┼───────────────────────┤
│ 12 │90.1.15 │ 2500   │ 陳阿葉    阿葉     │            │                                              │
├──┼────┼────┼──────────┼──────┼───────────────────────┤
│ 13 │90.2.15 │ 2300   │ 陳阿葉             │被告冒名得標│（00000-0000）×（33–7–2）＝184800元        │
├──┼────┼────┼──────────┼──────┼───────────────────────┤
│*14 │90.3.15 │ 2300   │ 不詳               │            │（00000-0000）×（33–7–2）＝184800元        │
├──┼────┼────┼──────────┼──────┼───────────────────────┤
│*15 │90.4.15 │ 2300   │ 不詳               │            │（00000-0000）×（33–7–2）＝184800元        │
├──┼────┼────┼──────────┼──────┼───────────────────────┤
│*16 │90.5.15 │ 2500   │ 不詳               │            │（00000-0000）×（33–7–2）＝180000元        │
├──┴────┴────┴──────────┴──────┴───────────────────────┤
│                                                              合計詐騙金額：0000000元                       │
└──────────────────────────────────────────────────────┘
附表二─(二)即2-2組互助會
┌──────────────────────────┐
│會期：89年2月15日起至91年10月15日止                 │
│會份：包括會首33會                                  │
│會款：10,000元                                      │
│投標方式：內標制                                    │
│底標：800元                                         │
│標會時間：每月15日晚上8時                           │
│標會地點：臺中縣太平市○○○街30巷37號              │
├───┬─────┬────────────────┤
│編 號 │ 會員姓名 │  備註                          │
├───┼─────┼────────────────┤
│  1   │ 楊舜位   │  會首                          │
│  2   │ 洪秀玉   │  活會                          │
│  3   │ 梁翼懷   │  活會                          │
│  4   │ 楊素真   │  活會（部分會單上載為錦雀）    │
│  5   │ 楊國政   │  失聯                          │
│  6   │ 林文彬   │  活會                          │
│  7   │ 林玲美   │  失聯                          │
│  8   │ 詹秀琴   │  活會                          │
│  9   │ 李日詮   │  活會                          │
│  10  │ 彭菊蘭   │  活會                          │
│  11  │ 莊文財   │  活會                          │
│  12  │ 劉阿美   │  活會，即劉張阿美              │
│  13  │ 林鴻義   │  活會                          │
│  14  │ 黃秀玉   │  失聯                          │
│  15  │ 陳阿葉   │  失聯                          │
│  16  │ 陳阿葉   │  失聯                          │
│  17  │ 陳阿葉   │  失聯                          │
│  18  │ 林春香   │  活會                          │
│  19  │ 賴雲英   │  失聯                          │
│  20  │ 曾淑蘭   │  死會，89.10.15得標            │
│  21  │ 陳秋霞   │  活會，即林陳釵隨              │
│  22  │ 楊國政   │  失聯                          │
│  23  │ 賴淑娟   │  活會                          │
│  24  │ 賴金陵   │  活會，實為賴淑娟參加          │
│  25  │ 林美鳳   │  失聯                          │
│  26  │ 林政宗   │  活會                          │
│  27  │ 林政宗   │  活會                          │
│  28  │ 王玉明   │  活會                          │
│  29  │ 王玉明   │  活會                          │
│  30  │ 曾任波   │  活會，實為曾代山參加          │
│  31  │ 施姿妙   │  活會，實為曾代山參加          │
│  32  │ 雲麗華   │  失聯                          │
│  33  │ 楊國政   │  活會，實為曾代山參加          │
└───┴─────┴────────────────┘
(1)於90年5月15日開標後倒會，原應餘活會17人，惟實際至少尚
  有活會21人，被告除於第3、5次冒標2次外，至少於標示*之各
  該次開標時冒標2會，共4會。
(2)被告詐騙金額計算公式為：（會金－該次標息）×（互助會總
  人數–死會會員總人數）＝詐取金額。（金額單位為新臺幣）
  。以最接近倒會時點之有利方式計算被告至少詐領金額。
┌──┬────┬────┬──────────┬──────┬───────────────────────┐
│編號│開標日  │得標金額│ 得標會員／簽收紀錄 │備註        │至少詐欺金額（新臺幣）                        │
├──┼────┼────┼──────────┼──────┼───────────────────────┤
│ 1  │89.2.15 │ ─     │ 會首取得           │            │                                              │
├──┼────┼────┼──────────┼──────┼───────────────────────┤
│ 2  │89.3.15 │ 1850   │ 雲麗華    曾惠香   │            │                                              │
├──┼────┼────┼──────────┼──────┼───────────────────────┤
│ 3  │89.4.15 │ 2100   │ 林惠英    惠英     │被告冒名得標│（00000-0000）×（33–2）＝244900元           │
├──┼────┼────┼──────────┼──────┼───────────────────────┤
│*4  │89.5.15 │ 2200   │ 不詳               │            │                                              │
├──┼────┼────┼──────────┼──────┼───────────────────────┤
│ 5  │89.6.15 │ 2000   │ 林惠英    惠英     │被告冒名得標│（00000-0000）×（33–2–1）＝240000元        │
├──┼────┼────┼──────────┼──────┼───────────────────────┤
│*6  │89.7.15 │ 2200   │ 不詳               │            │                                              │
├──┼────┼────┼──────────┼──────┼───────────────────────┤
│*7  │89.8.15 │ 2300   │ 不詳               │            │                                              │
├──┼────┼────┼──────────┼──────┼───────────────────────┤
│*8  │89.9.15 │ 2450   │ 不詳               │            │                                              │
├──┼────┼────┼──────────┼──────┼───────────────────────┤
│ 9  │89.10.15│ 2400   │ 曾淑蘭    曾淑芬   │            │                                              │
├──┼────┼────┼──────────┼──────┼───────────────────────┤
│ 10 │89.11.15│ 2400   │ 賴雲英    賴雲英   │            │                                              │
├──┼────┼────┼──────────┼──────┼───────────────────────┤
│ 11 │89.12.15│ 2400   │ 陳阿葉    阿葉     │            │                                              │
├──┼────┼────┼──────────┼──────┼───────────────────────┤
│ 12 │90.1.15 │ 2500   │ 陳阿葉    阿葉     │            │                                              │
├──┼────┼────┼──────────┼──────┼───────────────────────┤
│*13 │90.2.15 │ 2500   │ 不詳               │            │                                              │
├──┼────┼────┼──────────┼──────┼───────────────────────┤
│ 14 │90.3.15 │ 2400   │ 陳阿葉             │            │                                              │
├──┼────┼────┼──────────┼──────┼───────────────────────┤
│*15 │90.4.15 │ 2400   │ 不詳               │            │（00000-0000）×（33–2–1–9）＝159600元     │
├──┼────┼────┼──────────┼──────┼───────────────────────┤
│*16 │90.5.15 │ 2500   │ 不詳               │            │（00000-0000）×（33–2–1–9）＝157500元     │
├──┴────┴────┴──────────┴──────┴───────────────────────┤
│                                                              合計詐騙金額：802000元                        │
└──────────────────────────────────────────────────────┘
附表二─(三)即2-3組互助會
┌──────────────────────────┐
│會期：89年2月16日起至91年10月15日止                 │
│會份：包括會首33會                                  │
│會款：10,000元                                      │
│投標方式：內標制                                    │
│底標：800元                                         │
│標會時間：每月15日晚上8時                           │
│標會地點：臺中縣太平市○○○街30巷37號              │
├───┬─────┬────────────────┤
│編 號 │ 會員姓名 │  備註                          │
├───┼─────┼────────────────┤
│  1   │ 楊舜位   │  會首                          │
│  2   │ 洪秀玉   │  活會                          │
│  3   │ 梁翼懷   │  活會                          │
│  4   │ 楊素真   │  活會                          │
│  5   │ 楊國政   │  失聯                          │
│  6   │ 林文彬   │  活會                          │
│  7   │ 林玲美   │  失聯                          │
│  8   │ 詹秀琴   │ 死會，89.9.15日得標(借曾慧琳標)│
│  9   │ 李日詮   │  活會                          │
│  10  │ 彭菊蘭   │  活會                          │
│  11  │ 莊文財   │  活會                          │
│  12  │ 劉阿美   │  活會                          │
│  13  │ 林鴻義   │  活會                          │
│  14  │ 黃秀玉   │  失聯                          │
│  15  │ 陳阿葉   │  失聯                          │
│  16  │ 陳阿葉   │  失聯                          │
│  17  │ 陳阿葉   │  失聯                          │
│  18  │ 林春香   │  活會                          │
│  19  │ 賴雲英   │  失聯                          │
│  20  │ 曾淑蘭   │  死會，89.3.15日得標           │
│  21  │ 陳秋霞   │  活會，即林陳釵隨              │
│  22  │ 陳秋霞   │  活會，即林陳釵隨              │
│  22  │ 林春香   │  活會                          │
│  23  │ 賴淑娟   │  活會                          │
│  24  │ 賴淑娟   │  活會                          │
│  25  │ 林美鳳   │  活會，實為林文彬參加          │
│  26  │ 林政宗   │  活會                          │
│  27  │ 林政宗   │  活會                          │
│  28  │ 王玉明   │  活會                          │
│  29  │ 王玉明   │  活會                          │
│  30  │ 曾代山   │  活會                          │
│  31  │ 曾元宏   │  活會，實為曾代山參加          │
│  32  │ 雲進聖   │  死會，87.7.15日得標           │
│  33  │ 雲進聖   │  死會，90.4.15日得標           │
└───┴─────┴────────────────┘
(1)於90年5月15日開標後倒會，原應餘活會17人，惟實際至少尚
  有活會22人，被告除於第4、11、12次冒標3次外，至少於標示
  *之各該次開標時冒標2會，共5會。
(2)被告詐騙金額計算公式為：（會金－該次標息）×（互助會總
  人數–死會會員總人數）＝詐取金額。（金額單位為新臺幣）
  。以最接近倒會時點之有利方式計算被告至少詐領金額。
┌──┬────┬────┬──────────┬──────┬───────────────────────┐
│編號│開標日  │得標金額│ 得標會員／簽收紀錄 │備註        │至少詐欺金額（新臺幣）                        │
├──┼────┼────┼──────────┼──────┼───────────────────────┤
│ 1  │89.2.15 │ ─     │ 會首取得           │            │                                              │
├──┼────┼────┼──────────┼──────┼───────────────────────┤
│ 2  │89.3.15 │ 2000   │ 曾淑蘭    蔡佩玲   │            │                                              │
├──┼────┼────┼──────────┼──────┼───────────────────────┤
│ 3  │89.4.15 │ 2100   │ 楊國政    國政     │            │                                              │
├──┼────┼────┼──────────┼──────┼───────────────────────┤
│ 4  │89.5.15 │ 2200   │ 林惠英    惠英     │被告冒名得標│（00000-0000）×（33–3）＝234000元           │
├──┼────┼────┼──────────┼──────┼───────────────────────┤
│*5  │89.6.15 │ 2000   │ 不詳               │            │                                              │
├──┼────┼────┼──────────┼──────┼───────────────────────┤
│ 6  │89.7.15 │ 2400   │ 雲進聖    曾惠香   │            │                                              │
├──┼────┼────┼──────────┼──────┼───────────────────────┤
│*7  │89.8.15 │ 2300   │ 不詳               │            │                                              │
├──┼────┼────┼──────────┼──────┼───────────────────────┤
│ 8  │89.9.15 │ 2450   │ 詹秀琴             │曾慧琳借標  │                                              │
├──┼────┼────┼──────────┼──────┼───────────────────────┤
│ 9  │89.10.15│ 2300   │ 陳阿葉             │            │                                              │
├──┼────┼────┼──────────┼──────┼───────────────────────┤
│*10 │89.11.15│ 2400   │ 不詳               │            │                                              │
├──┼────┼────┼──────────┼──────┼───────────────────────┤
│ 11 │89.12.15│ 2300   │ 賴淑娟    淑娟     │被告冒名得標│（00000-0000）×（33–3–6）＝184800元        │
├──┼────┼────┼──────────┼──────┼───────────────────────┤
│ 12 │90.1.15 │ 2500   │ 王玉明    玉明     │被告冒名得標│（00000-0000）×（33–3–6）＝180000元        │
├──┼────┼────┼──────────┼──────┼───────────────────────┤
│ 13 │90.2.15 │ 2600   │ 賴雲英    賴雲英   │            │                                              │
├──┼────┼────┼──────────┼──────┼───────────────────────┤
│*14 │90.3.15 │ 2500   │ 不詳               │            │（00000-0000）×（33–3–6–1）＝172500元     │
├──┼────┼────┼──────────┼──────┼───────────────────────┤
│ 15 │90.4.15 │ 2500   │ 雲進聖    王齡儀   │            │                                              │
├──┼────┼────┼──────────┼──────┼───────────────────────┤
│*16 │90.5.15 │ 2400   │ 不詳               │            │（00000-0000）×（33–3–6–1–1）＝167200元  │
├──┴────┴────┴──────────┴──────┴───────────────────────┤
│                                                              合計詐騙金額：938500元                        │
└──────────────────────────────────────────────────────┘
 附表三：即合計詐騙總金額
┌──┬───────┬───────────────┐
│編號│互助會名      │該會期至少詐欺金額（新臺幣）  │
├──┼───────┼───────────────┤
│ 1  │1-1組互助會   │0000000元                     │
├──┼───────┼───────────────┤
│ 2  │1-2組互助會   │0000000元                     │
├──┼───────┼───────────────┤
│ 3  │1-3組互助會   │0000000元                     │
├──┼───────┼───────────────┤
│ 4  │2-1組互助會   │0000000元                     │
├──┼───────┼───────────────┤
│ 5  │2-2組互助會   │802000元                      │
├──┼───────┼───────────────┤
│ 6  │2-3組互助會   │938500元                      │
├──┴───────┴───────────────┤
│                      合計詐騙總金額：0000000元     │
└──────────────────────────┘